【裁判字號】    97,交聲,1618
【裁判日期】    970703
【裁判案由】    聲明異議
【裁判全文】
臺灣臺中地方法院交通事件裁定        97年度交聲字第1618號
原處分機關  交通部公路總局臺中區監理所臺中市監理站
異  議  人  甲○○
即受處分人
上列受處分人因違反道路交通管理處罰條例案件，對於交通部公
路總局臺中區監理所臺中市監理站民國97年5月22日所為之處分
（裁監稽違字第裁61-GD0000000號裁決書），聲明異議，本院裁
定如下：
    主    文
原處分關於罰鍰新台幣肆萬伍仟元部分撤銷。
前項撤銷部分，甲○○不罰。
    理    由
一、原處分機關交通部公路總局臺中區監理所臺中市監理站係以
    ：本件異議人即受處分人甲○○（下稱受處分人）於民國九
    十六年四月十九日凌晨零時四十分許，酒後騎乘車號XN2-51
    8號重型機車，行經臺中市○○路與柳川東路交岔路口附近
    時，為警攔查，測得其呼氣酒精濃度為每公升一點一一毫克
    ，經臺中市警察局第一分局西區派出所員警以違反道路交通
    管理處罰條例第三十五條第一項第一款之規定，掣開違反道
    路交通管理事件通知單（單號：中市警交字第GD0000000號
    ）舉發，交通部公路總局臺中區監理所臺中市監理站遂於九
    十七年五月二十二日，以裁監稽違字第裁61-GD0000000號裁
    決書，裁處其罰鍰新台幣（下同）四萬五千元，吊扣駕駛執
    照十二個月，並施以道安講習，於法並無不合等語。
二、本件受處分人則以：依據行政罰法第二十六條規定，一罪不
    兩罰，採「先刑法後行政」，伊因上開酒醉騎乘機車事件，
    遭監理機關裁處罰鍰四萬五千元，並執行吊扣駕照及施以道
    安講習，惟伊同時亦經臺灣臺中地方法院檢察署檢察官以九
    十六年度速偵字第二○六八號為緩起訴處分，命伊向國庫支
    付三萬元，並於緩起訴處分期間屆滿前二個月止，向指定之
    公益團體、地方自治團體或社區提供六十小時之義務勞務，
    爰聲明異議請求撤銷原處分關於罰鍰四萬五千元部分等語。
三、經查：
  (一)按汽車駕駛人，駕駛汽車經測試檢定有酒精濃度超過規定標
    準者，處一萬五千元以上六萬元以下罰鍰，並當場移置保管
    其車輛及吊扣其駕駛執照一年；汽車駕駛人，因違反本條例
    及道路交通安全規則之規定，受吊扣或吊銷駕駛執照處分時
    ，吊扣或吊銷其持有各級車類之駕駛執照；汽車駕駛人有飲
    用酒類後其吐氣所含酒精濃度超過每公升○‧二五毫克以上
    者，不得駕車，道路交通管理處罰條例第三十五條第一項第
    一款、第六十八條、道路交通安全規則第一百十四條第二款
    分別定有明文。本件受處分人於九十六年四月十九日凌晨零
    時四十分許，騎乘車號XN2-518號重型機車，行經臺中市○
    ○路與柳川東路交岔路口附近時，為警攔查，測得其呼氣酒
    精濃度為每公升一點一一毫克，經臺中市警察局第一分局西
    區派出所員警開單告發等情，為受處分人所是認，並有臺中
    市警察局舉發違反道路交通管理事件通知單一份在卷可稽。
    故受處分人飲用酒類後於上開時地騎乘機車，經員警測試檢
    定有酒精濃度超過規定標準即吐氣所含酒精濃度超過每公升
    零點二五毫克以上之事實，即堪認定。從而，員警以受處分
    人有違反道路交通管理處罰條例第三十五條第一項第一款規
    定之行為，製作上開舉發違反道路交通管理事件通知單予以
    舉發，嗣經原處分機關交通部公路總局臺中區監理所臺中市
    監理站於九十七年五月二十二日，以裁監稽違字第裁61-GD0
    000000號裁決書，裁處受處分人罰鍰四萬五千元，吊扣駕駛
    執照十二個月，並施以道安講習，於法固屬有據。
  (二)惟按九十四年二月五日公布，九十五年二月五日施行之行政
    罰法第二十六條規定：「一行為同時觸犯刑事法律及違反行
    政法上義務規定者，依刑事法律處罰之，但其行為應處以其
    他種類行政罰或得沒入之物而未經法院宣告沒收者，亦得裁
    處之。前項行為如經不起訴處分或為無罪、免訴、不受理、
    不付審理之裁判確定者，得依違反行政法上義務規定裁處之
    」。所稱其他種類行政罰，係指違反行政法上之義務應受裁
    罰性之不利處分，依行政罰法第二條規定，包括限制或禁止
    行為之吊扣證照處分。而行政罰法第二十六條之立法目的則
    明白揭示：「一一行為同時觸犯刑事法律及違反行政法上義
    務規定時，由於刑罰與行政罰同屬對不法行為之制裁，而刑
    罰之懲罰作用較強，故依刑事法律處罰，即足資警惕時，實
    無一事二罰再處行政罰之必要。且刑事法律處罰，由法院依
    法定程序為之，較符合正當法律程序，應予優先適用。但罰
    鍰以外之沒入或其他種類行政罰，因兼具維護公共秩序之作
    用，為達行政目的，行政機關仍得併予裁處，故為第一項但
    書規定。二前述行為如經檢察官為不起訴處分或法院為無罪
    、免訴、不受理或不付審理（少年事件）之裁判確定，行政
    罰之裁處即無一事二罰之疑慮，故第二項規定此時仍得依違
    反行政法上義務之規定裁處」。本件受處分人上開酒後駕車
    除構成道路交通管理處罰條例第三十五條第一項第一款之交
    通違規事由外，亦已合於刑法第一百八十五條之三服用酒類
    不能安全駕駛動力交通工具而駕駛罪之構成要件，是道路交
    通主管處罰機關除有上開行政罰法第二十六條第一項但書之
    規定，得處以其他種類行政罰之情形外，關於罰鍰部分，即
    應依同條第一項前段及道路交通管理處罰條例第十條之規定
    ，移送地方法院檢察署處理，於移送後，非有行政罰法第二
    十六條第二項所定不起訴等事由，得依違反行政法上義務之
    規定裁處者，即不得再依道路交通管理處罰條例第三十五條
    第一項第一款之規定裁處行為人罰鍰之行政罰。
  (三)茲有疑義者，乃緩起訴處分是否可與行政罰法第二十六條第
    二項之「不起訴處分」等同視之，而認行為人經檢察官為緩
    起訴處分後，仍得依道路交通管理處罰條例第三十五條第一
    項第一款之規定，裁處行為人罰鍰之行政罰：
  1.按被告於緩起訴期間內，有左列情形之一者，檢察官得依職
    權或依告訴人之聲請撤銷原處分，繼續偵查或起訴：一於期
    間內故意更犯有期徒刑以上刑之罪，經檢察官提起公訴者。
    二緩起訴前，因故意犯他罪，而在緩起訴期間內受有期徒刑
    以上刑之宣告者。三違背第二百五十三條之二第一項各款之
    應遵守或履行事項者。檢察官撤銷緩起訴之處分時，被告已
    履行之部分，不得請求返還或賠償，刑事訴訟法第二百五十
    三條之三定有明文。故檢察官為緩起訴處分後，於緩起訴猶
    豫期間內，仍可對行為人繼續觀察，如行為人顯無反省警惕
    之情，或根本欠缺反省警惕之能力，檢察官即得依職權或告
    訴人之聲請，將緩起訴處分撤銷。準此，行為人於緩起訴處
    分之猶豫期內，將來是否會被檢察官起訴，尚未能終局確定
    ，即緩起訴處分在猶豫期間內，仍不具有實質確定力。若行
    為人嗣經檢察官撤銷緩起訴處分，則將面臨刑事追訴處罰，
    依行政罰法第二十六條第一項之規定，已不得再行裁處行為
    人罰鍰，自不待言；惟在行為人確實遵守並履行各項緩起訴
    條件之情形，除非合於刑事訴訟法第二百六十條所定情形之
    一，否則行為人即無再就同一案件遭受刑事訴追之虞，然行
    為人已因上開緩起訴處分而剝奪其財產權，主觀上前揭金錢
    給付義務亦具有強制性、懲罰性，雖不若易科罰金係以支付
    金錢作為自由刑之替代，惟經由緩起訴處分條件之履行使其
    免於遭檢察官發動起訴程序，仍具有替代刑罰之效果，廣義
    而言，應屬「實質刑事法律處罰」，而有行政罰法第二十六
    條第一項「一事不二罰」規定之適用。
  2.法務部九十五年五月二十五日法律字第0950700393號函雖謂
    ：行政罰法第二十六條第二項所稱「不起訴處分」包括「緩
    起訴處分」在內等語。惟行政罰法於九十四年二月五日公布
    時，刑事訴訟法早於九十一年二月六日即已增訂公布關於緩
    起訴處分之規定。換言之，在行政罰法第二十六條立法之時
    ，刑事訴訟法已有緩起訴之制度，然行政罰法第二十六條明
    文列舉不起訴處分、無罪、免訴、不受理判決、不付審理之
    裁判，卻未將緩起訴處分列入，顯係有意排除緩起訴處分之
    適用；況行政罰法第二十六條第二項之規定，係課予人民不
    利益之羈束處分，自須法有明文始得為之，茲行政罰法第二
    十六條第二項，既未明列「緩起訴處分」，自不得逕就性質
    不盡相同之「不起訴處分」為擴張解釋，以作為處罰之依據
    。
  3.綜上，自行政罰法第二十六條規定之立法意旨為有利於受處
    分人之解釋，宜認應受行政裁罰之行為，關於「罰鍰」部分
    ，同一事實如經緩起訴處分確定者，亦有行政罰法第二十六
    條第一項所定一事不二罰原則之適用。
  (四)從而，受處分人上開酒後騎乘機車之行為，既因該當刑法第
    一百八十五條之三公共危險罪之構成要件，而經臺灣臺中地
    方法院檢察署檢察官於九十六年四月二十日，以九十六年度
    速偵字第二○六八號為緩起訴處分，載明：緩起訴期間為一
    年，並應於收受該署檢察官執行緩起訴處分命令通知書後，
    三個月內向國庫支付三萬元，及於緩起訴處分期間屆滿前二
    個月止，向指定之公益團體、地方自治團體或社區提供六十
    小時之義務勞務等情，有該緩起訴處分書在卷可稽，依照上
    開說明，原處分關於罰鍰四萬五千元部分，依行政罰法第二
    十六條第一項前段規定，即應依刑事法律處罰之，已無再依
    上開道路交通管理處罰條例第三十五條第一項第一款裁處行
    政罰鍰之餘地，受處分人據以聲明異議為有理由，原處分就
    此部分應予撤銷，另由本院為受處分人不罰之諭知。至於原
    處分關於吊扣駕駛執照及施以道安講習部分，則係預防將來
    再犯危險之管制罰，而有別於前揭針對已發生違規事實科處
    罰鍰之行政秩序罰，屬行政罰法第二十六條第一項但書所稱
    之「其他種類行政罰」，原處分機關仍得依道路交通管理處
    罰條例第三十五條第一項第一款併予裁處，惟受處分人就此
    部分並未聲明異議，自非本院審酌之範圍，附此敘明。
據上論斷，應依道路交通管理處罰條例第八十七條第二項，道路
交通案件處理辦法第二十條規定，裁定如主文。
中    華    民    國    97    年    7     月    3     日
                        交通庭  法  官  羅智文
上正本證明與原本無異。
如不服本裁定應於送達後五日內向本院提出抗告狀
                                書記官  廖春玉
中    華    民    國    97    年    7     月    3     日


司法院資訊處製作；財團法人民間司法改革基金會備份。
